【裁判字號】    98,上易,1469
【裁判日期】    980630
【裁判案由】    家暴傷害
【裁判全文】
臺灣高等法院刑事判決                98年度上易字第1469號
上  訴  人  臺灣桃園地方法院檢察署檢察官
被      告  甲○○
上列上訴人因被告家暴傷害案件，不服臺灣桃園地方法院98年度
易字第114 號，中華民國98年4 月13日第一審判決（起訴案號：
臺灣桃園地方法院檢察署97年度偵字第2559號），提起上訴，本
院判決如下：
    主  文
上訴駁回。
    理  由
一、按依刑事訴訟法第350 條、第361 條、第362 條、第367 條
    規定，不服地方法院之第一審判決而上訴者，須提出上訴書
    狀，並應敘明具體理由，為上訴必備之程式；其所提出之書
    狀未敘述上訴理由，或僅曾以言詞陳述上訴理由者，均應於
    上述期間屆滿後20日內補提理由書於第一審法院。第一審法
    院經形式審查，認逾期未補提上訴理由者，應定期間先命補
    正；逾期未補正者，為上訴不合法律上之程式，應以裁定駁
    回。倘已提出上訴理由，但所提非屬具體理由者，則由第二
    審法院以上訴不合法律上之程式，判決駁回。而所謂具體理
    由，必係依據卷內既有訴訟資料或提出新事證，指摘或表明
    第一審判決有何採證認事、用法或量刑等足以影響判決本旨
    之不當或違法，而構成應予撤銷之具體事由，始克當之（例
    如：依憑證據法則具體指出所採證據何以不具證據能力，或
    依憑卷證資料，明確指出所為證據證明力之判斷如何違背經
    驗、論理法則）；倘僅泛言原判決認定事實錯誤、違背法令
    、量刑失之過重或過輕，而未依上揭意旨指出具體事由，或
    形式上雖已指出具體事由，然該事由縱使屬實，亦不足以認
    為原判決有何不當或違法者（例如：對不具有調查必要性之
    證據，法院未依聲請調查亦未說明理由，或援用證據不當，
    但除去該證據仍應為同一事實之認定），皆難謂係具體理由
    ，俾與第二審上訴制度旨在請求第二審法院撤銷、變更第一
    審不當或違法之判決，以實現個案救濟之立法目的相契合，
    並節制濫行上訴（最高法院97年度台上字第892 號判決意旨
    參照）。又第二審法院認為上訴書狀未敘述理由，依刑事訴
    訟法第367 條但書規定，始應定期間命其補正。如認上訴書
    狀已敘述理由，但其理由非屬具體，其所為上訴，即不符上
    訴之法定要件，自得逕行判決駁回，無定期命補正問題（最
    高法院97年度台上字第3599號判決要旨參照）。
二、又按上訴書狀應敘述理由，係指上訴書狀本身應敘述上訴理
    而言，若引用或檢附其他文書代替，以為上訴理由者，該引
    用或檢附之其他文書內容，非屬上訴書狀之內容（最高法院
    65年度台上字第2836號、69年度台上字第2724號判例參照）
    ，故上訴書狀是否敘述具體理由，應就所引用或檢附之文書
    以外之內容加以觀察、判斷，若除去該引用、檢附之文書外
    ，其餘部分之敘述，不能認係具體理由者，上訴即非合法。
三、原審判決略以：(一)公訴意旨略以：被告甲○○（JACOBSANTO
    NIUS GERARDUS） 與告訴人陳艾蔆具有夫妻關係，2 人間因
    存有婚姻問題，屢有口角，於民國96年12月11日上午，陳艾
    蔆央請甲○○襄助餵食長子亞歐都藥物後，自行偕同長女亞
    美娜及次子TED 至其等位於桃園縣桃園市○○街37號住處地
    下1 樓停車場，詎於當日上午8 時30分許，陳艾蔆僅見甲○
    ○單獨下樓欲駕駛車號5676─RN號自用小客車離去，未見亞
    歐都，故上前詢問，甲○○明知陳艾蔆站於車旁，倘疾駛離
    去，得預見陳艾蔆將受傷，猶加速前駛，致陳艾蔆遭車輛前
    駛波及，因之倒地，受有右手及膝蓋挫擦傷、右側手肘擦傷
    等傷勢，因認被告甲○○涉犯刑法第277 條第1 項之傷害罪
    嫌。(二)按犯罪事實應依證據認定之，無證據不得認定犯罪事
    實；不能證明被告犯罪或其行為不罰者應諭知無罪之判決，
    刑事訴訟法第154 條第2 項、第301 條第1 項分別定有明文
    。又告訴人之告訴，係以使被告受刑事訴追為目的，是其陳
    述是否與事實相符，仍應調查其他證據以資審認；事實之認
    定，應憑證據，如未能發現相當證據，或證據不足以證明，
    自不能以推測或擬制之方法，以為裁判基礎；認定不利於被
    告之事實，須依積極證據，苟積極證據不足為不利於被告事
    實認定時，即應為有利於被告之認定，更不必有何有利之證
    據；認定犯罪事實，所憑之證據，無論直接或間接證據，其
    為訴訟上之證明，須於通常一般之人均不致於有所懷疑，而
    得確信其為真實之程度者，始得據之為有罪之認定，倘其證
    明尚未達到此一程度，而有合理性懷疑之存在時，即無從為
    有罪之認定（最高法院52年台上字第1300號、40年臺上字第
    86號、30年上字第816 號、76年台上字第4986號判例要旨參
    照）。(三)公訴意旨認被告甲○○涉有上開罪嫌，無非係以告
    訴人陳艾蔆之指述、診斷證明書、監視器錄影光碟翻拍照片
    等證據為其主要論據。惟訊據被告甲○○堅決否認有傷害之
    犯行，辯稱：伊係見前方無人阻擋，始駕車向前行駛，伊沒
    預期告訴人會出現要抓後視鏡的舉動，伊認為沒有人會做如
    此危險之動作等語。(四)本件告訴人雖指稱被告係基於傷害之
    故意駕車加速離去，致其跌倒受傷云云，然此為被告所否認
    ，是告訴人之上開陳述是否與事實相符，仍應調查其他證據
    以資審認。經查，本件告訴人係見被告之車輛向前行駛後，
    始自車輛左後方趨前碰觸該車等情，業經本院勘驗現場監視
    器錄影光碟屬實（見本院勘驗筆錄），且依告訴人所提出之
    錄影光碟翻拍照片所示，自錄影時間08：31：21：859 起至
    08：31：23：078 止，告訴人均係向前直行追隨在被告車輛
    之左側，且與車身保持1 至2 步之間隔，並無阻擋在被告車
    輛前方之情事，而自錄影時間08：31：23：328 起至08：31
    ：23：609 止，告訴人雖開始有向左轉身之動作，惟其身體
    仍位於被告車輛之左側，並與車身保持1 至2 步之間隔，此
    外，自錄影時間08：31：23：859 起至08：31：25：343 止
    ，告訴人開始展現明顯向左後方轉身追趕被告車輛之舉動，
    然其係自被告車輛之左後側趨向該車，且在其開始起步追趕
    被告車輛之時點，仍與汽車左側車身隔有約1 至2 步之間隔
    。是由上開照片可知，告訴人不僅未阻擋於被告車輛之前方
    ，更與車輛左側車身保持約1 至2 步之間隔，且告訴人係見
    被告車輛向前行駛時，始向左後方轉身自車輛左後側趨前攀
    附該車，因之，被告辯稱：伊見告訴人未阻擋於車輛前方，
    始向前行駛，車輛前行後，伊突然看到車子左側有一雙手好
    像要抓後視鏡等語，核與上開錄影畫面及翻拍照片內容一致
    ，堪信屬實，反觀告訴人指稱：伊不是因追車而摔倒，是因
    為當時伊的手放在車門上拍車窗，伊一接觸，被告猛踩油門
    ，伊就摔倒了云云，則與上開錄影畫面及翻拍照片所示過程
    不符，無從採信。綜上所述，被告既係因見告訴人未阻擋於
    車輛前方，又見告訴人與車輛間存有1 至2 步間隔之情形下
    ，始駕車向前行駛，依此情狀觀之，實難認被告斯時具有傷
    害告訴人之故意。再者，告訴人自後追趕車輛並攀附車身之
    舉，本屬極度危險之動作，實非一般人所會採行之舉動，自
    亦難認被告對於告訴人追趕、攀附車輛之危險動作已有所預
    見，而仍執意駕車前行以達傷害之目的。(五)綜上論述，本件
    公訴意旨所憑事證尚無從形成被告有罪論斷之確信，此外，
    復查無其他積極事證足以證明被告確有傷害之犯行，自屬不
    能證明其犯罪，揆諸首揭法條、判例要旨及說明，應諭知被
    告無罪之判決。(六)本件檢察官原聲請以簡易判決處刑，惟經
    原審認有刑事訴訟法第451 條之1 第4 項但書第3 款所定之
    情形，依同法第452 條之規定，本件爰改依通常程序審判之
    ，末此敘明。
四、查本件經原審於98年4 月13日判決後，檢察官於98年5 月7
    日提起上訴，其上訴書稱：「據告訴人陳艾蔆具狀請求上訴
    ，略以︰因被告所駕駛之車輛係敞篷跑車，車輛重心極低、
    車身高度亦較一般轎車為低，而被告身高超過180 公分，駕
    駛時勢必需將椅背向後調整，參以被告於審理時自承：其因
    未見告訴人阻擋於車輛前方，始向前行駛，車輛前行後，其
    突然看見車輛左側好像有1 隻手要抓後視鏡等情綜合觀之，
    告訴人勢必站立於被告視線之左前方，始得於車輛左側以單
    手抓後視鏡，則被告當無未看見告訴人之理。況且告訴人並
    非突然出現於被告所駕駛車輛之左側，被告既已發現『有1
    隻手要抓後視鏡』，理當立即煞車以避免肇事，詎被告竟仍
    加速駛離，顯然有傷害告訴人之未必故意。原審判決就此未
    加論述，即遽認被告無罪，顯有判決不備理由之違誤。再者
    ，被告對於身為配偶之告訴人之注意力，應較對於一般人之
    注意力為高，則被告既已發現告訴人一路追隨在被告車旁，
    自不應於倒車完畢後突然加速駛離，以避免傷及配偶。況且
    被告既自承：車輛前行後，其突然看見車子左側好像有1 隻
    手要抓後視鏡，更顯見被告確實有發現其配偶與車身距離極
    為接近、有伸手碰觸車輛之事實，然被告猶於此時加速駛離
    至告訴人受有傷害，益徵被告確實有傷害告訴人之未必故意
    。因之請求本檢察官上訴，經核尚非顯無理由」。惟查：刑
    事訴訟法既無上訴理由得引用或檢附其他文件代替之規定，
    本件原審檢察官提起上訴，雖並附送告訴人之請求檢察官上
    訴狀作為上訴理由，然檢察官並無一語敘及該告訴人書狀內
    容如何尚非顯無理由，如何有上訴之具體理由，僅引用告訴
    人請求上訴之書狀，揆諸前揭判例說明，已難認係屬具體上
    訴理由。是檢察官上開上訴理由，對於原審判決究有何具體
    事由，致判決不當或違法，無一語涉及，顯未依據卷內既有
    訴訟資料或提出新事證，指摘或表明原審判決有何採證認事
    、用法或量刑等足以影響判決本旨之不當或違法，或足以影
    響原判決，構成應撤銷之具體事由，檢察官上訴不合法律上
    程式，應予駁回，並不經言詞辯論為之。
據上論斷，應依刑事訴訟法第367條前段、第372條，判決如主文
。
中    華    民    國    98    年    6     月    30    日
            刑事第十四庭  審判長法  官  陳志洋
                                法  官  謝靜恒
                                法  官  謝靜慧
以上正本證明與原本無異。
不得上訴。
                                書記官  陳泰寧
中    華    民    國    98    年    7     月    7     日


司法院資訊處製作；財團法人民間司法改革基金會備份。
